臺灣高等法院臺中分院刑事判決　　　　96年度上易字第1223號
上　訴　人
即　被　告　丙○○
上列上訴人因詐欺案件，不服臺灣臺中地方法院96年度易字第72
6號中華民國96年5月16日第一審判決（起訴案號：臺灣臺中地方
法院檢察署96年度偵字第1984號，及移送併辦：96年度偵字第
4307 號），提起上訴，本院判決如下：
    主  文
原判決撤銷。
丙○○無罪。
    理  由
一、公訴意旨略以：被告丙○○可預見一般人收購金融帳戶使用
    常與財產犯罪密切相關，且取得他人存摺之目的在於收取贓
    物及掩飾犯行不易遭人追查，竟不顧他人所可能遭害之危險
    ，仍以縱若有人持以犯罪亦無違反本意之不確定幫助犯意，
    於民國（下同）95年9月8日，在臺中市○○路200號1樓京城
    商業銀行臺中分行前，將自己開設之京城商業銀行臺中分行
    、帳號000000000000號之帳戶存摺、提款卡及密碼，交付予
    真實姓名不詳之成年男子，而容任他人使用其上開帳戶遂行
    犯罪。該姓名年籍不詳之成年男子於取得丙○○交付之前開
    帳戶存摺、提款卡、密碼後，隨即與其所屬之詐欺取財犯罪
    集團基於意圖為自己不法所有之犯意聯絡，於95年9月13日
    19時6分許，由該集團中之一員以電子信箱howus0931@yahoo
    .com.tw 帳戶寄送內容為「你是以1201得標+運費30=1231謝
    謝」之電子郵件予甲○○，向甲○○佯稱其已得標商品，並
    指示其須先匯款至前揭丙○○帳戶云云，甲○○不疑有他而
    陷於錯誤，即依電子郵件內所留之丙○○前揭帳戶資料，於
    95年9月14日16時34分許，在臺北市某郵局自動提款機前，
    將1231元轉帳入丙○○前揭銀行帳戶內，而詐欺取財得逞。
    嗣因甲○○察覺有異，乃報警循線查獲。因認被告涉有刑法
    第30條第1項、第339條第1項之幫助詐欺罪嫌。
二、按被告未經審判證明有罪確定前，推定其為無罪；犯罪事實
    應依證據認定之，無證據不得認定犯罪事實。又不能證明被
    告犯罪者，應諭知無罪之判決，刑事訴訟法第154條第1項、
    第2項、第301條第1項，分別定有明文。次按認定不利於被
    告之事實，須依積極證據，苟積極證據不足為不利於被告事
    實之認定時，即應為有利於被告之認定，更不必有何有利之
    證據；又認定犯罪事實應依證據，為刑事訴訟法所明定，故
    被告否認犯罪事實所持之辯解，縱屬不能成立，仍非有積極
    證據足以證明其犯罪行為，不能遽為有罪之認定，最高法院
    分別著有30年上字第816號、30年上字第1831判例意旨可稽
    。次按刑法上之幫助犯，係指以幫助之意思，對於正犯資以
    助力，使其犯罪易於達成而言，故幫助犯之成立，不僅須有
    幫助他人犯罪之行為，且須具備明知他人犯罪而予以幫助之
    故意，始稱相當；又刑法並不承認過失幫助之存在，是以從
    犯之成立，須有幫助之故意，亦即必須認識正犯之犯罪行為
    而予幫助者，始足當之，最高法院86年度臺上字第4824號、
    72年度臺上字第6553號判決意旨可資參照。
三、公訴人認上訴人即被告（下稱被告）丙○○涉有上揭幫助詐
    欺取財犯行，主要係以下列論述為據：
  (一)被告自承上開京城銀行台中分行帳戶係伊所開立，竟將帳戶
    存摺、提款卡及密碼重要理財工具主動交付他人，收受被告
    帳戶者為詐欺集團成員，該集團詐欺目的在取得款項，若非
    確定所取得之帳戶資料得以自由行使，則所詐得之款項豈不
    隨時遭被告以掛失補發銀行帳戶資料等方式黑吃黑，致無法
    提領。
  (二)上開京城銀行帳戶，經詐欺集團用以向被害人甲○○詐取財
    物等情，業據證人甲○○於警詢證述明確，復有告訴人提出
    之中華郵政公司自動櫃員機交易明細表、電子郵件、電子郵
    件帳號基本資料及IP位置查詢資料、被告京城銀行帳戶開戶
    資料、往來明細、臺北市政府警察局士林分行文林派出所受
    理詐騙帳戶通報警示、詐騙電話斷話簡使格式表及內政部警
    政署反詐騙案件紀錄表等附卷可稽。
四、訊據被告固坦承上開京城銀行台中分行帳戶為其所開立，且
    開戶後，將該帳戶之存摺、金融卡及密碼交予戊○○等事實
    不諱，然堅決否認涉有前揭犯行，辯稱：當時係因要辦理貸
    款，故看到中國時報報紙辦理信用貸款之廣告後，即與戊○○聯絡貸款事宜，戊○○說要作銀行的往來紀錄，所以伊就
    將前揭京城銀行帳戶之存摺、提款卡及密碼交給劉永案等語
    。經查：
(一)本件被告所開立之上開京城銀行台中分行帳戶，被詐騙集團
    利用作為向被害人甲○○詐欺取財之入帳帳戶，及被害人甲○○遭詐騙後確有匯款至上開存款帳戶等情，固據被害人甲○○陳述綦詳，並有被害人甲○○匯款時之自動櫃員機交易
    明細表一紙可佐。惟被告是否僅因提供其帳戶及提款卡予他
    人即應負檢察官所指詐欺取財罪之幫助犯罪責，尚有疑義，
    蓋依前揭關於刑法上幫助犯之說明，因幫助犯係從屬於正犯
    而成立，並無獨立性，故幫助犯須對正犯之犯罪事實，具有
    共同認識而加以助力，始能成立，其所應負責任，亦以與正
    犯有同一認識之事實為限。因檢察官所指被告所為本件涉案
    情節（提供帳戶存摺、提款卡及密碼），並非刑法詐欺取財
    罪之構成要件事實，亦即被告應否負檢察官所指幫助犯罪責
    ，端視被告於提供其所有之前揭京城銀行台中分行帳戶存摺
    、提款卡及密碼予他人時，對於該他人所欲實施之特定犯罪
    之行為，究竟有無認識，並本此認識進而以交付提款卡之方
    式予以助力，被告始應負上開罪名之幫助犯罪責；倘被告並
    無此認識，即不得遽論以幫助犯罪責。
(二)被告於偵查中、原審及本院審理時，均供稱係依報紙分類廣
    告刊登「辦理信貸」之內容，以市內電話00-00000*5*撥打
    所刊登之「0000000000號」行動電話與對方聯絡，並於95年
    9月8日許依其指示將所需證件交付之，嗣因察覺有誤，遂主
    動於94年9月19日將遭詐騙一事報警，並將遭詐騙而交付對
    方之京城銀行、新竹企銀及中華郵政等帳戶資料，連同對方
    在報紙上所刊登之廣告一併提供警方等情，業經本院向台中
    市警察局第四分局查證屬實，有該局96年7月24日以中分四
    偵字第0960019388號函附之台中市警察局第四分局大墩派出
    所呈報單、調查筆錄、受理刑事案件報案三聯單、受理各類
    案件紀錄表、受理詐騙帳戶警示、電話斷話簡便格式表、中
    國時報95年9月1日F5中彰投版廣告影本等附卷可稽，且被告
    提供廣告上所刊登之電話－0000000000號，係證人戊○○所
    使用，且因戊○○與楊秉強、劉道安、賴忠瑩、林建文、江
    書銘、施宗助及呂承遠等人合組之詐騙集團，已遭臺灣高雄
    地方法院檢察署檢察官楊儭華指揮內政部警政署高雄港務警
    察局及刑事警察局偵八隊進行長期跟監，並就該詐騙集團成
    員所使用之電話進行監聽，其中被告與廣告上所載之000000
    0000號電話聯絡時，該電話均在受監聽期限，有臺灣高雄地
    方法院檢察署95年度偵字第31691號偵查卷及卷附內政部警
    察署高雄港務警察局刑事案件移送書、刑案偵查卷宗影本等
    在卷可按，依卷附監聽譯文所載：
  『 (95/09/05 14:16:59) B(被告): 黃先生，那報紙登說你在
    幫人辦？我沒工作呢？
    A(戊○○):對，一般來找我也都沒工作，你信用好不好？
    B:4、5年前有跳票
    A:那我可以處理，我這抽1成半. 算你這跳票，約可貸30萬
   　 ，要準備身份證影印、存摺。
    B:但我沒有存摺呢?我不就要去開戶.
    A:你要去開，華泰、日盛、新竹國盛、中國信託、富邦、台
      新，都可以辦，開好時打給我。
    (95/9/7 09:46:51)
    B(被告): 王先生，你那天說可以替我辦貸款，哪需要身分
　    證影本和存摺?
    A:存摺我需要做信用，...。
    B:我新竹企銀開好了，我在南屯。
    A:我要2間銀行，不然你再去中國信託和合庫，...，不過都
    　要有提款卡。
    B:我去開看看。』等語，於本院審理時，經提示上開監聽譯
    文，證人戊○○及被告亦均承認上開譯文電話及譯文內容係
    其二人對話內容無誤，且證人戊○○於原審審理時亦具結證
    述：「伊自稱王先生，也有可能自稱小王。」、「向被告拿
    上開物品（提款卡、密碼），並非辦理信用貸款之用，純粹
    供上游詐欺集團使用，向被告索取提款卡及密碼時，有向被
    告表示公司幫被告存款，作為被告之財力證明，因為公司需
    要存款進入，再領款，這是對被告之說詞，但實際上公司並
    非如做，且曾表示公司與銀行內線有熟，可以幫他辦理貸款
    。」等情（見原審卷P56-57)，核與譯文內容亦大致吻合，
    證人戊○○於原審審理時，亦證稱伊有登代辦信貸之分類廣
    告，佐以被告提供警方之中國時報廣告影本亦為代辦信貸等
    字樣（見本院卷P35)及證人戊○○使用之0000000000號電話
    之其他監聽譯文
    (95/9/04 08:31:49)
      A(戊○○):我姓王。
      B(季小姐):我要辦信貸。
      A:好本身信用如何?
      B:我信用空白，目前沒有工作，69年次。
      A:那可以，你準備身分證、健保卡正反面及存摺正本，我
        們收費要1成半。
      B:我約要80萬。
      A:那要給我時間約15天,好是要做什麼。
      B:我要還錢莊。
      A:我來幫你弄，你本身有什麼存摺在，你要80萬至少要有
        5間銀行下去做。
      B:我只有2本,合庫和台中商銀。
      A:那你去開戶，中國信託、台北富邦、新竹國際、華泰、
        日盛也在那邊而已，好只有要能開戶我就能辦。
      B:你可以初估什麼會下來。
      A:禮拜五就會下來,可以領錢,提款卡記得要拿。
    (95/09/05 10:30:53)
      B(某男子):你那是如何貸?
      A(戊○○):你銀行的信用好不好?
      B:我都沒有銀行的卡,那很多廣告都在騙人的。
      A:我這不用匯款的啦，我這要過件才有拿錢，之前都沒收
        任何費用啦，辦下來收1成半。
      B:是哦,需什麼證件?
      A:要我們做的銀行, 新竹...，你貸多少，你如信用空白
        可貸30萬。
      B:你說要拿銀行簿子和雙證件嗎?
      A:那你本身有什麼銀行?1禮拜就下來。
      B:新竹和郵局而已。
      A:你就全部用好,應該是中國信託和富邦我比較好做。
    (95/09/06 11:47:31)
      A(戊○○):你說你要借多少?我這可以20萬。
      B(吳先生):要多久?
      A:1禮拜, 辦出來才拿費用1成半, 但你要去開戶, 我們這
        邊都是做台北富邦,中國信託,新竹國際。
      B:那我開好後把存摺交給你嗎?
      A:對,我們要做薪轉,財力。
      B:我人在北屯河南,那我下什去開戶。
      A:你要跟他拿提款卡。
     本件見聞證人戊○○詐騙集團所刊登代辦信貸之廣告，與
     之聯絡並依其指示而交付所需銀行帳戶存摺及提款卡等，
     非僅被告一人，雖政府曾大力宣導，並督促民眾注意有不
     集團利用人頭帳戶，作為詐騙錢財之犯罪工具，藉此逃避
     檢警查緝之情事，被告在未獲得不熟識之戊○○出具任何
     書面契約保證，竟仍將銀行存摺及提款卡等物輕易交付不
     熟識之他人等情質疑被告，就事理而論，固非全屬無據，
　   然詐欺罪之被害人之所以為他人詐術所欺，或源其本身之
     貪婪、或源於無知、疏忽等等，不一而足，且社會大眾人
     人經濟狀況及信用情形不一，如可藉由正常管道而向金融
     業者貸得款項者，尚屬信用度良好或有保證人及足額之擔
     保品，然因需錢恐急，且信用不佳，周遭又無可以擔任保
     證之人，亦無適當之擔保品者，自難期待渠等可藉由正常
     管道向金融業者貸得款項，依上開監聽譯文內容所載，被
     告誤信可藉由刊登報紙者所載，透過特殊管道及方式，代
     為向銀行業者辦妥貸款，逕而依其所述提供所需存摺及提
     款卡，雖有失當，然尚非全然不可採，足證，本件被告辯
     稱係遭證人戊○○刊登代辦信貸廣告所詐騙，而交付京城
     銀行台中分行帳戶存摺、提款卡及密碼等，非無可採信為
     真正。
(三)本件被告於95年9月19日即主動向警方報案，並將已交付詐
    騙集團之帳戶資料及詐騙人之電話等均告知警方，均詳述如
    前，然本件戊○○、楊秉強等組成之詐騙集團，至95年11月
    28日始遭臺灣高雄地方法院檢察署檢察官指揮高雄港務警察
    局逮捕到案，有高灣高雄地方法院檢察署95年度偵字第3169
    1號偵查卷附內政部警政署高雄港務警察局解送人犯報告書
    可按，苟被告與戊○○等詐騙集團彼此間有幫助其詐欺他人
    之犯意，當無在該集團仍如火如荼以網路拍賣購物、網路援
    交、假冒地檢署偵辦詐欺案件、親友車禍急需匯款等方式詐
    騙被害人後，且指示各被害人將款項匯入該集團所取得帳戶
    之際，竟主動向警方提報，並告知帳戶資料，供偵警機關向
    銀行通報列為警示戶，以阻止詐騙集團繼續使用其帳戶，被
    告所為與一般蓄意出售個人帳戶資料予他人即置之不理，並
    容任他人使用其帳戶等情狀顯不相符，此外，本件被告所有
    京城銀行帳戶內被害人甲○○於95年9月14日所匯入之1231
    元，迄今尚未遭戊○○等詐欺集團提領，且被告上開帳戶其
    他被害人乙○○於95年9月14日匯入之3300元、陳珮欣於95
    年9月14日所匯入之2580元，亦尚未遭詐欺集團提領一空，
    又乙○○、陳珮欣及甲○○遭詐騙之款項，業經銀行分別於
    95年11月28日、同年12月5日及96年1月9日分別匯回詐騙戶
    ，有京城銀行台中分行96年7月20日 (96)京城台中分字第17
    8號函附該帳戶客戶提記錄單1份在卷可考 (見本院卷P37-39
    )，被告若係貪圖數千元之不法利益，而將個人所有銀行帳
    戶存摺及提款卡出售戊○○之詐騙集團，衡諸常情，對於其
    所有京城銀行台中分行遭警示凍結前之11,670元存款餘額，
    當無棄置不領之理，本件被告於自動報警前，既未任何提領
    其所有京城銀行帳戶內存款之行為，益徵被告將其所有銀行
    帳戶存摺、提款卡及密卡等資料交付證人戊○○時，並無出
    售帳戶謀利之意圖，更無證據證明被告明知戊○○係詐騙集
    團或有預知此一可能之不確定故意，仍將銀行帳戶資料交付
    之情事。
(四)按為訴訟上證明之資料，須通常一般之人均不致於有所懷疑
    ，而得確信其為真實之程度者，始得據為有罪之認定。倘其
    證明尚未達於此一程度，而有合理性懷疑存在時，即不得遽
    認被告犯罪。又，刑事訴訟之被告依法並無自證無罪之義務
    ，若控罪所憑之積極證據，在生活經驗上尚不足以排除其他
    有利被告之合理推斷，致不足以證明犯罪事實時，仍不能因
    被告否認犯罪之辯解不成立，資為無視積極證據不足之理由
    ，通觀最高法院76年度台上字第4986號、30年上字第482 號
    、30年上字第1831號等判例所持一貫見解，不難明瞭。綜上
    所述，本件被告之京城銀行帳戶既係本於他人可代辦信貸之
    確信而交付之，事後經證明係受人所騙，既有被告之報案資
    料、詐騙集團成員戊○○以電話佯稱被告欲辦理信用貸款需
    交付銀行存摺及提款卡，及向其他依廣告電詢者佯稱交付提
    款卡，係為先轉入金錢作財力證明以利貸款，事後再將存入
    之錢還代辦信貸者等電話監聽譯文及證人即詐騙集團成員之
    一戊○○到院結證在卷，核與被告所辯相符，則被告上開辯
    解即難認與常情有違而不可採信，且公訴人所舉證據，尚無
    法證明被告確有幫助詐欺取財之確定或不確定故意，是以本
    件既存有合理懷疑，致本院無法形成被告有罪之確切心證，
    被告之犯行尚屬不能証明。原審未詳細審酌上情，致對被告
    為科刑之判決，自有未洽。被告上訴意旨，否認犯罪，並據
    以指摘原審判決不當，係屬有理由，應由本院將原審判決撤
    銷改判。而按本件被告之犯行不能証明，自應由本院為被告
    無罪之諭知。
五、另移送併辦之臺灣高雄地方法院檢察署96年度偵字第4307號
    、臺灣臺南地方法院檢察署96年度偵字第9045號、臺灣臺中
    地方法院檢察署96年度偵字第18673號案件，認被告另涉有
    將所有新竹商銀、中華郵政帳戶出售詐騙集團之幫助詐欺犯
    行部分，惟本件被告上開經起訴部分即因不能證明被告犯罪
    而為無罪之諭知，併辦部分則與本件無裁判上一罪關係，應
    將併案部分退回檢察官另行偵辦，附此敘明。
六、據上論結，應依刑事訴訟法第369條第1項前段、第364條、
    第301條第1項，判決如主文。
本案經檢察官丁○○到庭執行職務。
中　　華　　民　　國　　96　　年　　9　　月　　18　　日
            刑事第六庭    審判長法　官  李  文  雄
                                法　官  邱  顯  祥
                                法　官  林  靜  芬
上列正本證明與原本無異。
不得上訴。
                                書記官  陳  秀  真
中　　華　　民　　國　　96　　年　　9　　月　　19　　日
